【裁判字號】    97,訴,167
【裁判日期】    970502
【裁判案由】    偽造文書
【裁判全文】
臺灣新竹地方法院刑事判決               97年度訴字第167號
公  訴  人  臺灣新竹地方法院檢察署檢察官
被      告  甲○○
選任辯護人  許哲嘉律師
上列被告因偽造文書案件，經檢察官聲請簡易判決處刑（96年度
偵字第292號），本院改依通常程序審判，判決如下：
    主  文
甲○○共同行使變造私文書，足以生損害於他人，處有期徒刑陸
月，如易科罰金，以銀元佰元即新臺幣玖佰元折算壹日，減為
有期徒刑月，如易科罰金，以銀元佰元即新臺幣玖佰元折算
壹日。
    事  實
一、甲○○為「聯合生技國際股份有限公司」（下稱聯合生技公
    司）所屬直銷事業之會員，詎其為圖在民國94年度年底時限
    內，購買聯合生技公司名為「酵素」等產品之直銷會員進級
    單位數，藉此爭取個人之業績，而達向上晉升一個階級之目
    的，明知先挪用其他會員以現金申購產品之金額並改以自身
    之信用卡付款之周轉方式，足因自身遲延付款或付款數額不
    足，而影響其他會員之權益，竟仍與聯合生技公司新竹分公
    司執行長潘自立或陳倩玉（潘自立之妻，亦為聯合生技公司
    之員工）基於行使變造私文書之犯意聯絡，於先行知會潘自
    立或陳倩玉要先挪用公司會員之黃金國下線丙○○用現金繳
    納之產品貨款以先行代墊其所積欠上線或公司之產品費用後
    ，於民國95年1 月9 日某時，在位於新竹市○區○○路二段
    295 號23樓之1 之聯合生技公司新竹營業處所內，在欲以現
    金申購產品以便加入會員之丙○○之申請書內，將丙○○於
    會員申請書付款方式欄內原先勾選之現金提貨欄位上之勾選
    之紀錄塗銷（改打叉），另自行勾選為以信用卡為付款方式
    ，並在其上填載其信用卡號碼及於其上簽名，據此將該紙申
    請書內原由會員丙○○以現金付款之方式，改製成以其名義
    使用信用卡付款之紀錄而加以變造之，再持交該公司櫃臺人
    員，供作自身購買該公司直銷會員進級單位數之依據，足生
    損害於丙○○，嗣經丙○○預期可領取之利息未獲得，且黃
    金國告知聯合生技公司發生問題而循線查獲。
二、案經丙○○訴由台灣新竹地方法院檢察署檢察官偵查起訴。
    理  由
壹、程序部分：
一、被告暨辯護人主張告訴人丙○○於偵訊中之指述及證人乙○○、丁○○於偵訊中之證述均無證據能力。
二、本院認：
（一）按刑事訴訟法第159 條之1 第2 項所稱得為證據之被告以
      外之人於偵查中向檢察官所為之陳述，屬傳聞證據排除之
      例外，如法院於審判中已傳喚該陳述人到庭依法具結，使
      被告或其辯護人有行使反對詰問權之機會，該審判外於偵
      查中向檢察官所為陳述，仍非不得作為認定犯罪事實之判
      斷依據。最高法院95年度台上字第5313號判決可資參照。
      本件證人丙○○及乙○○業經本院傳訊到庭，並經檢辯雙
      方交互詰問，證人丙○○乙○○於本院審理中證述確有在
      偵查中證述相符之內容，應認證人丙○○乙○○於偵查中
      證述有證據能力。
（二）另按被告以外之人於偵查中向檢察官所為之陳述，除顯有
      不可信之情況者外，得為證據，刑事訴訟法第159 條之1
      第2 項定有明文。是實務運作時，檢察官偵查中向被告以
      外之人所取得之陳述，原則上均能遵守法律規定，不致於
      違法取供，其可信度極高，職是，被告以外之人前於偵查
      中已具結而為證述，除反對該項供述得具有證據能力之一
      方，已釋明「顯有不可信之情況」之理由外，不宜以該證
      人未能於審判中接受他造之反對詰問為由，即遽指該證人
      於偵查中之陳述不具證據能力。是本件證人丁○○於於接
      受檢察官訊問時之言詞陳述，並無顯不可信之情形，且被
      告暨辯護人亦未釋明上開供述有顯不可信之情況，依上規
      定，證人丁○○於偵訊中之證述自具有證據能力。
貳、實體部分：
    訊據被告甲○○固坦承其為聯合生技公司會員，並於上開時
    、地，在卷附之會員申請書上付款方式欄位勾選信用卡付款
    ，並在其上持卡人簽名欄位填寫姓名及信用卡號碼等事實，
    惟矢口否認有偽造文書之犯行，辯稱：當初在填寫卷附之係
    爭申請書時，其是空白的，其上並未有丙○○之資料及付款
    方式為現金提貨之勾選資料云云。經查：
一、被告確將丙○○所填具之會員申請書上現金付款方式更改為
    以其名義之信用卡付款方式等之事實，業據證人即告訴人丙○○於偵訊中陳述：「95年1 月9 日，在新竹不詳地方，我
    將錢交給櫃臺小姐，該處是分公司。」等語（見95年度他字
    第1295號偵查卷第32頁），及證人丙○○於本院審理中證述
    ：「（問：你填寫這些文件的目的為何？）答：加入這家公
    司，投資換取利息。」、「（問：投資方式為何？）答：一
    個單位兩萬二，我投資了40單位，總計八十八萬元，壹年一
    個單位十三期，一個單位可以拿回三萬五千元。」、「問：
    這些文件哪些部分是你自己填寫的、哪些是小姐或其他人幫
    你填寫的、哪些是你根本不知道？）答：申請人填寫欄，是
    我自己填寫的。帳號、推薦人姓名、安置會員姓名欄、幾組
    欄的部分是黃金國幫我填寫的。我不知道的部分是信用卡的
    勾選、號碼、持卡人簽名是何人所填寫我不清楚。現金提貨
    欄是我打勾的，為何後來被改成X ，我不知道。最下方的申
    請人簽名欄是我自己簽的，推薦人簽名欄是黃金國他自己簽
    的。」、「（問你的付款方式為何？）答：申請當天我是用
    現金交款的。交給當日95年1 月9 日的櫃台。」、「（問：
    你填寫申請書時，上面是否有信用卡的號碼？）答：無，上
    面是空白的。」、「（問：你有口頭或是書面同意他人幫你
    繳款？）答：沒有。我是事後才拿到此份文件，這份文件是
    一式三聯複寫式的，黃金國說隔天才可以拿回第二聯、第三
    聯的會員存根聯，因為他說公司需要入帳，隔天也是黃金國
    幫我去拿的，但因為我工作的關係，我隔了兩三天才去找黃
    金國去拿回存根聯，我去拿的時候，我有詢問為何上面有信
    用卡付款的部分，黃金國他說可能是公司認為這樣子比較快
    。」、「（問：請回想遞申請書的時候是否你本人有在場？
    ）答：有。我跟黃金國、謝效儒三人在公司填寫資料，空白
    申請書拿來時，我先填，填寫的欄位如前所述，我填完後就
    交給黃金國，黃金國繼續填寫如我剛剛所述的欄位，然後就
    交給櫃台了，當時現金一併交給櫃台。」等語歷歷（見本院
    審判筆錄3-10頁）。此外，復有會員申請書、會員產業合作
    合約書、提貨單影本、國泰世華商業銀行函暨所附被告甲○○所申請使用之信用卡交易明細及類別查詢事項等書證佐之
    。
二、雖被告辯稱當時填寫該申請書時，其上並無丙○○之會員資
    料及現金付款方式之記載，然查：
（一）首先，由申請書上付款方式欄塗改之情形得見，本件付款
      方式欄項中「現金提貨」此一欄位前方之框格內明顯為有
      一個勾選記號遭塗改為打叉之記載，依常理判斷，若被告
      一開始填寫該項資料時上面並無丙○○所填寫之現金付款
      之勾選資料，則被告僅需直接於付款方式欄位中信用卡付
      款前方之框格打勾即可，應無多此一舉於現金提貨欄位先
      打勾又將之打叉之必要，此一客觀文書之記載明顯與被告
      辯稱不符，況當本院於審理程序中將此一客觀文書之記載
      不合常情之處詢問被告時，被告改口稱：我記不清楚了等
      語見本院審判筆錄第10頁倒數第2 行）。由上述客觀證據
      及被告接受詢問時之反應得見，其所為之辯詞矛盾之處。
（二）其次，由證人黃金國於偵訊中證述：「（問：是你介紹
      丙○○入會？）答：是，也是我帶他到新竹分公司的櫃臺
      付款，他將錢交給吳小姐。」、「（問：丙○○是支付現
      金或以信用卡付款？）答：現金。」、「（問：後來為何
      以信用卡付款？）答：不清楚，後來我去詢問吳小姐，她
      告稱是由邱小姐刷卡支付此筆費用。」（見95年度他字第
      1295號偵查卷第33頁）；證人謝效儒於偵訊中證述：「
      （問：丙○○是支付現金或以信用卡付款？）答：現金。
      」、「（問：當時有無信用卡付款的記載？）答：沒有。
      」、「（問：丙○○將錢交給誰？）答：會計。」等語（
      見95年度他字第1295號偵查卷第34頁），由上開二位證人
      證言得見，本件告訴人丙○○確實以現金支付款項，且其
      於填載申請書時其上並無任何信用卡付款之記載。另證
      人乙○○於本院審理中更明確證述：「（問：你們公司收
      到會員的現金時，你們公司會變更會員的付款方式嗎？）
      答：有些會員如果積欠上線錢（例如上線幫該會員墊付一
      些款項，讓該會員得以晉升等級，該會員在下個月於拿到
      獎金或是自己籌錢還給該上線），所以有些會員為了要籌
      錢，就會先拿走下線原本選擇以現金繳款的錢，變更成為
      以他為名義信用卡扣款方式繳錢，下線所繳的錢一定是被
      信用卡扣款人拿走，否則誰會這麼笨，讓自己的信用卡被
      扣錢，他們的目的就是拿信用卡扣款換取現金週轉，但是
      檯面上我們公司不接受，這是由上線跟下線他們自己協議
      好的付款方式，反正他們只要把單子填好，我們櫃台就照
      上面的方式處理，不會過問。」、「（問：上線拿走這筆
      錢，繳錢的下線是否知道？）答：這我不清楚，可能知道
      ，可能不知道。」、「（問：所以這時也不是為了衝業績
      為唯一目的？）答：不是，通常都是為了還上線的錢。所
      以信用卡扣款人他不見得要幫他的直接下線扣款，只要有
      別線的會員繳款，他又去跟別線的上線講好（不見得是直
      接上線，可能還有上上線，只要講好就好了），就都會用
      上開方式處理。」、「（問：本件的申請書付款方式被更
      改，以你的經驗為何會有如此更改記載？）答：應該就是
      我上開所述的情形。應該是會員以現金繳款後，信用卡簽
      卡人看到，就會去跟該會員的上線講，希望改由他用信用
      卡的方式付款，該會員的上線如同意的話，他們就會去櫃
      台暫時抽件，變更付款方式把現金拿走，本件現金提貨欄
      明顯有打勾，後來打X 的方式，所以本件就是原來是現金
      付款方式，後來改成信用卡支付，被信用卡扣款人拿走現
      金。」、「（問：所以本件扣款人非必要經由黃金國同意
      才能撤件？）答：不一定，因為新竹地區的最上線只有一
      人就是執行長潘自立的老婆陳倩玉，很多人都是去問她，
      由她決定。」等語（見本院審判筆錄第14-15 頁），由證
      人乙○○證述得見，聯合生技公司內部確實有會員會員以
      更改下線會員或其他會員下線會員以現金付款之方式為以
      自己信用卡名義付款之周轉方式，以便先行償還積欠上線
      之費用之操作模式，況被告甲○○於本院審理中亦自承：
      「我當時就是欠潘自立的錢。」等語（見本院審判筆錄第
      15頁），由上開證人乙○○及被告自承得見，本件確為被
      告因積欠執行長潘自立款項，而先行挪用黃金國之下線即
      告訴人丙○○之現金付款，是被告辯稱當時填寫申請書時
      為空白而無丙○○資料一事顯屬事後卸責之詞，不足採信
      。
（三）綜上所述，被告犯行事證明確，應予依法論科。
三、被告行為後，94年2 月2 日修正公布之刑法業於95年7 月1
    日起施行。按行為後法律有變更者，適用行為時之法律，但
    行為後之法律有利於行為人者，適用最有利於行為人之法律
    ，修正後刑法第2 條第1 項定有明文。此條規定係規範行為
    後法律變更所生新舊法律比較適用之準據法，本身尚無新舊
    法比較之問題，於新法施行後，應一律適用新法第2 條第1
    項規定，為「從舊從輕」之比較。而本次法律變更，比較時
    應就罪刑有關之共犯、未遂犯、想像競合犯、牽連犯、連續
    犯、結合犯，以及累犯加重、自首減輕暨其他法定加減原因
    （如身分加減）與加減例等一切情形而為比較（最高法院95
    年5 月23日95年度第8 次刑事庭會議決議參照）。經查：
（一）修正公布前刑法第28條規定：「二人以上共同實施犯罪之
      行為者，皆為正犯」之規定，固已修正為：「二人以上共
      同實行犯罪之行為者，皆為正犯」，惟上述用語上之修正
      ，乃因「實施」一詞之範圍，在解釋上是否包括「陰謀共
      同正犯」及「預備共同正犯」存有爭議，為杜爭議，明白
      宣示本條不包括「陰謀共同正犯」及「預備共同正犯」，
      但仍包括共謀共同正犯，乃將「實施」修正為「實行」。
      是此項修正之結果，對於本件被告不生有利或不利之情形
      ，應適用裁判時之刑法第28條之規定即可（最高法院95年
      度第21次會議）。
（二）關於易科罰金之折算標準，依被告行為時之修正前刑法第
      41條第1 項、修正前罰金罰鍰提高標準條例第2 條規定，
      係以銀元100 元、200 元或300 元，即300 元、600 元或
      900 元折算1 日，依修正後刑法第41條第1 項規定，則係
      以1,000 元、2,000 元或3,000 元折算1 日，比較新舊法
      結果，新法對被告亦非有利。
四、是核被告甲○○所為，係犯刑法第216 條、第210 條之行使
    變造私文書罪。被告甲○○與潘自立或陳倩玉間就上開犯行
    ，具有犯意聯絡、行為分擔，為共同正犯。被告變造私文書
    後復持以行使，變造之低度行為經行使之高度行為所吸收，
    不另論罪。爰審酌被告貪圖晉升階級之利益之目的，即擅自
    更改他人申請書之資料，且其犯後飾詞狡辯顯無任何悔意，
    並無任何與告訴人和解意願，及其犯罪之目的、手段、智識
    程度及生活狀況等一切情狀，量處如主文所示之刑，並諭知
    易科罰金之折算標準。末查，被告犯罪係在96年4 月24日以
    前，合於減刑條件，依中華民國九十六年罪犯減刑條例第2
    條第1 項第3 款之規定，應減其宣告刑二分之一，並諭知易
    科罰金之折算標準。
五、據上論斷，應依刑事訴訟法第452 條、第299 條第1 項前段
    ，刑法第2條第1項前段、第28條、第216條、第210條、修正
    前第41條第1項，刑法施行法第1條之1第1項、第2項前段，
    罰金罰鍰提高標準條例第1條前段，修正前罰金罰鍰提高標
    準條例第2條，現行法規所定貨幣單位折算新臺幣條例第2條
    ，中華民國九十六年罪犯減刑條例第2條第1項第3款、第7條
    、第9條，判決如主文。
本案經檢察官楊仲萍到庭執行職務
中    華    民    國    97    年    5     月    2     日
                      刑事第二庭審判長法  官  汪漢卿
                                      法  官  蔡川富
                                      法  官  李毓華
以上正本證明與原本無異。
如不服本判決應於收受本判決後10日內向本院提出上訴書狀，上
訴書狀應敘述具體理由。上訴書狀未敘述上訴理由者，應於上訴
期間屆滿後20日內補提理由書狀於本院 (均須按他造當事人之人
數附繕本 )「切勿逕送上級法院」。
中    華    民    國    97    年    5     月    2     日
                                      書記官  陳美利
附錄本案論罪科刑法條全文
中華民國刑法第216條（行使偽造變造或登載不實文書罪）
行使第210條至第215條之文書者，依偽造、變造文書或登載不實
事項或使登載不實事項之規定處斷。
中華民國刑法第210條（偽造變造私文書罪）
偽造、變造私文書，足以生損害於公眾或他人者，處5年以下有
期徒刑。


司法院資訊處製作；財團法人民間司法改革基金會備份。
